臺灣屏東地方法院民事判決　　　　　　　　 94年度訴字第8號
原　　　告　甲○○
訴訟代理人　湯瑞科律師
被　　　告　辛○○
　　　　　　癸○○
　　　　　　丑○○
　　　　　　子○○
　　　　　　壬○○
　　　　　　己○○
兼上列六人
共　　　同
訴訟代理人　庚○○　　住屏東縣.
被　　　告　戊○○　　住高雄市.
　　　　　　乙○○　　住同上
　　　　　　丁○○　　住同上
　　　　　　丙○○　　住高雄市.
上列當事人間請求拆屋還地事件，本院於民國94年12月1日言詞
辯論終結，判決如下：
    主    文
被告應自民國九十四年一月一日起，按年給付原告新臺幣肆萬貳
仟零參拾貳元。
原告其餘之訴駁回。
訴訟費用由被告負擔十分之九，餘由原告負擔。
    事實及理由
一、本件被告戊○○、乙○○、丁○○、丙○○未於言詞辯論期
    日到場，核無民事訴訟法第386 條各款所列情形，爰依原告
    之聲請，准予一造辯論而為判決。
二、原告主張：
(一)、先位之訴部分：
    坐落於屏東縣竹田鄉○○○段549地號之土地（以下簡稱系
    爭土地），為原告（權利範圍1800分之1650）與陳文欽（權
    利範圍1800分之150）所分別共有，惟被告無合法權源，占
    用全部土地並建築地上物，原告爰依所有物返還請求權，請
    求被告將系爭土地上之地上物拆除，並將所占用之土地返還
    予原告及其他共有人。又被告無權占用土地，取得相當於租
    金之不當得利，故原告得請求起訴狀繕本送達前5 年共26
    2,700 元及起訴狀繕本送達後每年52,540元之不當得利金，
    爰依不當得利之法律關係，請求被告給付相當於租金之不當
    得利。並聲明：(一)被告應將坐落於系爭土地之地上物拆除，
    並將所占用之土地返還予原告及其他共有人。(二)被告應給付
    原告新台幣（下同）262,700 元，及自起訴狀繕本送達翌日
    起至清償日止，按年息百分之5 計算之利息。(三)被告應自起
    訴狀繕本送達之翌日起至清償日止，按年給付原告52,540元
    。(四)願供擔保，請准宣告假執行。
(二)、備位之訴部分：
    被告若主張對系爭土地有合法之承租關係存在，且其效力並
    及於原告，則被告亦應將租金支付予原告，且因被告占用系
    爭土地之時間已長，若按其主張之原有租金為給付者，亦已
    顯失公平，爰請求調高租金，依系爭土地之申報總價百分之
    10作為承租系爭土地之租金。並聲明：被告應自94年1月1日
    起，按年給付原告52,540元。
三、被告辛○○、阮碧疪、子○○、癸○○、壬○○、己○○、
    庚○○抗辯：
    系爭土地於37年由被告祖父阮有義向原告祖父李子謙承租至
    今，當時沒有訂立書面租賃契約，也沒有約定租賃期限，租
    金一期是600台斤的稻穀，每半年一期，而後由阮有義之繼
    承人阮天福續繳租金予其繼承人李延喜（即原告之生父）至
    79年止，翌年，改以屏東地方法院通知提存予其承受人李莊
    美韶（即原告之生母），93年因阮天福過世，續由其繼承人
    之一即被告庚○○通知提存予李莊美韶，從未中斷過應給付
    之地租。被告顯非無權占有，且有償使用房屋基地，自無不
    當得利。被告等人對系爭土地確有合法使用之法律關係，其
    效力當然及於原告。又本件系爭土地使用分區為鄉村區，使
    用地類別為乙種建築用地，其位置屬村落邊緣之建築用地，
    其使用經濟價值除栽植檳榔樹、旱作外，並無其他特別之使
    用價值，原給付地租之金額14,400元，尚稱適當，原告請求
    調高租金，顯屬無據。並聲明：原告之訴駁回。
四、系爭土地為原告與訴外人陳文欽所分別共有，而原告之祖父
    為李子謙、被告之祖父為阮有義等情，業據提出土地登記謄
    本、戶籍謄本為證，且為兩造所不爭執。
五、本件爭執點為：(一)被告是否無權占用系爭土地？(二)若非無權
    占有，原告得否提高系爭土地之租金？茲審酌如下：
(一)、被告是否無權占有系爭土地：
(1)、繼承人自繼承開始時，除本法另有規定外，承受被繼承人財
    產上之一切權利義務。但權利義務專屬於被繼承人本身者，
    不在此限。稱租賃者，謂當事人約定，一方以物租與他方使
    用、收益，他方支付租金之契約。不動產之租賃契約，其期
    限逾一年者，應以字據訂立之，未以字據訂立者，視為不定
    期限之租賃。民法第1148條、第421條、第422條定有明文。
    又按主張法律關係存在之當事人，須就該法律關係發生所須
    具備之特別要件，負舉證責任。而租賃契約，係以當事人約
    定，一方以物租與他方使用收益，他方支付租金而成立。本
    件被告主張兩造就系爭房屋有租賃關係存在，既為原告所否
    認，則被告即應就兩造間就房屋使用收益，與支付租金之事
    實，負舉證責任。（最高法院83年臺上字第2405號判決參酌
    ）
(2)、被告抗辯其祖父與原告的祖父間有租賃關係，且自37年來均
    有繳納租金云云，業據提出核與所述相符之入谷通知單影本
    、收據影本、提存書及郵政國內匯款執據影本為證，原告雖
    主張前開單據無法證明有租賃關係存在，惟查，若無租賃關
    係存在，被告及其被繼承人實無給付前開稻穀或價金之義務
    ，原告復未能說明被告係基於何種法律關係給付稻穀或價金
    應堪信被告係基於租賃關係而為前開給付。在者，系爭土地
    上之房屋地價稅係由被告所繳納，此有被告提出之屏東縣稅
    捐稽徵處地價稅繳納通知書在卷可稽（見本院卷第65 頁）
    ，若兩造間無關於使用房屋之合意，被告豈會代繳地價稅。
    況依原告的母親寄出的存證信函中，載明「租金」、「租賃
    契約」等字樣（見本院卷第132 、133 頁），顯認其確信與
    被告間的法律關係為租賃關係。綜上所述，原告及被告之被
    繼承人間就支付租金及使用房屋等情，業已有約定，足信渠
    等間有租賃關係，而租賃權為債權（財產權）之一種，自得
    為繼承之標的。是以原告既未拋棄繼承，自應繼承此租賃關
    係，是認兩造間應有租賃關係。被告既係基於租賃關係，而
    使用系爭土地，自非無權占有，原告先位之訴為無理由，應
    予駁回。
(二)、原告是否得提高租金？
(1)、契約成立後，情事變更，非當時所得預料，而依其原有效果
    顯失公平者，當事人得聲請法院增、減給付或變更其他原有
    之效果。民法第227 條之2 定有明文。情事變更原則，係基
    於衡平理念，對於當事人不可預見之情事（為法律效力發生
    原因之法律行為或其他法律事實之基礎或環境）之劇變所設
    之救濟制度，故祗要符合民事訴訟法第397條所定要件，即
    有該條之適用。原審既認系爭地上權設定後，因土地價值昇
    高，物價波動，經濟情況變動造成原定地租已不敷繳納地價
    稅之不公平之法律效果，此非訂約當時所得預料，符合情事
    變更原則之法定要件，乃依民事訴訟法第397 條第1 項規定
    ，判准調高租金，並命上訴人為增加給付，自無不合。又按
    租賃物為不動產者，因其價值之昇降，當事人得聲請法院增
    減其租金。但其租賃訂有期限者，不在此限，民法第442條
    定有明文。查本件系爭土地係由原告向訴外人古○興及古○
    定所購，且被告之父吳○喜早於46年起即向系爭土地當時之
    所有權人古○定承租系爭土地，古○定歿後由其子古○興及
    古○定繼承系爭土地，而被告之父歿後亦由被告繼承該項承
    租權，嗣後再由原告向古○興及古○定買受系爭土地，是原
    告及被告之間確有不定期租賃關係之存在。至今兩造就系爭
    土地之租金僅為每年294 元如以86年之申報地價每平方公尺
    7,600 元計算，係以申報地價總額之年息百分之0.08計租，
    顯屬過低，是原告請求調整租金，洵屬正當。最高法院83年
    度台上字第1190號判決、89年度訴字第282 號判決參酌。
(2)、經查，原告與被告之被繼承人，就系爭土地於37年，約定承
    租系爭土地之租金為600台斤，迄今從未調整過租金，於78
    年依當時穀價折算成新台幣為每年14,400元。以93年申報地
    價每平方公尺280 元計算，係以申報地價總額之百分之0.02
    5 計租，顯屬過低，是原告請求調整租金，洵屬正當。
(3)、按城市房屋之租金，以不超過土地及建築物申報總價年息百
    分之10為限。土地法第97條定有明文。經查，系爭土地使用
    類別為乙種鄉村建築用地，有土地登記謄本在卷可稽，本院
    審酌系爭土地距離大明國小約2 公里，附近都是零星住宅，
    南50公尺有一片種植檸檬園，沒有商家，約150 公尺處有住
    宅式雜貨店等情，有本院勘驗筆錄在卷可稽（見本院卷第99
    頁），認系爭土地所在地為於村落雖非屬鬧區，惟生活機能
    尚稱便利，認其租金以申報總價年息百分之8 為適當，系爭
    土地之申報地價為每平方公尺280 元，申報地價為573,160
    元，其百分之8 即為每年應給付地租45,853元（小數點以下
    四捨五入）。故原告請求系爭土地租金自94年1 月1 日起調
    整為每年45,853元，為有理由，應予准許；逾此部分之請求
    ，則無理由，應予駁回。又系爭土地為原告與陳文欽共有（
    共有比例為11：1）， 按持分比例計算後，原告應得之租金
    為每年42032 （小數點以下四捨五入），原告逾此部分之請
    求為無理由，應予駁回。
六、原告先位之訴無理由，備位之訴一部有理由，一部無理由，
    依民事訴訟法第385 條第1 項前段、第79條，判決如主文。
中　　華　　民　　國　　94　　年　　12　　月　　8 　　日
                  民事第二庭    法    官  吳思怡
正本係照原本作成。
如對判決上訴，須於判決送達後20日內向本院提出上訴狀，其未
表明上訴理由者，應於提出上訴後20日內向本院補提理由書狀（
均須按他造當事人之人數附繕本）。
中　　華　　民　　國　　94　　年　　12　　月　　 8　　日
                                書 記 官  劉音利
